臺灣高等法院臺南分院民事判決　九十三年度勞上字第五號　Ｊ
　　　上　訴　人　義大製罐股份有限公司
　　　法定代理人　乙　○　○
　　　訴訟代理人　嚴　庚　辰　律師
　　　複代　理人　蕭　世　芳　律師
　　　被上　訴人　甲　○　○
　　　訴訟代理人　陳　文　彬　律師
右當事人間請求給付退休金事件，上訴人對於中華民國九十三年二月十一日臺灣嘉義
地方法院第一審判決（九十二年度勞訴字第四號）提起上訴，本院於九十三年十一月
二日言詞辯論終結，判決如左：
      主      文
原判決關於命上訴人給付超過新台幣壹佰陸拾貳萬伍仟伍佰陸拾元，及自民國九十二
年七月一日起至清償日止，按年息百分之五計算利息之部分與該部分假執行之宣告，
暨訴訟費用（除確定部分外）之裁判均廢棄。
右開廢棄部分，被上訴人在第一審之訴及其假執行之聲請均駁回。
其餘之上訴駁回。
第一（除確定部分外）、二審訴訟費用由被上訴人負擔百分之一，餘由上訴人負擔。
      事實及理由
一、本件被上訴人起訴主張：被上訴人係自民國（下同）七十三年八月二十九日起至
    上訴人公司任職，為上訴人公司之員工，並於七十三年八月二十九日由上訴人公
    司為被上訴人加入勞工保險，迄九十二年六月二日止，任職已逾十五年；又被上
    訴人係三十七年六月一日出生，計至九十二年六月一日止已年滿五十五歲，依勞
    動基準法之規定得自請退休。另被上訴人退休前六個月之平均薪資為新台幣（下
    同）四萬八千七百七十四元，而得請領退休金之基數為三十四個，故被上訴人可
    請領退休金為一百六十五萬八千三百十六元；又被上訴人在上訴人公司任職期間
    ，上訴人均未曾給予被上訴人特別休假，亦未曾給予被上訴人不休假工資，僅請
    求最近五年之不休假工資及得休假之日數計一百日，以每日工資一千六百二十五
    點八元計算，被上訴人就此部分可請領不休假工資為十六萬二千五百八十元；連
    同前揭退休金，上訴人應給付被上訴人一百八十二萬八百九十二元。因被上訴人
    前曾向上訴人公司借支十萬元，故扣除借支之十萬元後，上訴人應給付被上訴人
    之金額為一百七十二萬八百九十二元。嗣因上訴人公司竟自九十二年六月二日起
    ，自行將被上訴人平時上班之卡片抽掉，不讓被上訴人上班，並向被上訴人表示
    希望終止與被上訴人間之勞僱關係，並冀被上訴人以資遣費向上訴人買車，日後
    會將公司貨物委由被上訴人運送；惟被上訴人不同意此方案後，乃於當日立即向
    上訴人公司申請退休，並於同年月五日以存證信函再次申請退休，詎上訴人竟拒
    絕為被上訴人辦理退休事宜。爰本於僱傭契約法律關係所衍生之退休金給付請求
    權及勞動基準法之規定，求為判命上訴人應給付被上訴人一百七十二萬零八百九
    十二元，及自本訴狀送達翌日起至清償日止，按年息百分之五計算利息之判決等
    語（原審判決上訴人應給付被上訴人一百六十三萬四千二百六十四元，及自九十
    二年六月二十日《原審判決誤載為十八日，應予更正》起自清償日止，按年息百
    分之五計算之利息，而駁回被上訴人其餘之請求。茲上訴人就其受敗訴部分，向
    本院提起上訴；至被上訴人就其敗訴部分《即八萬六千六百二十八元》，則未提
    起上訴）。
二、上訴人則以：依據勞動基準法規定自請退休需年滿五十五歲，惟被上訴人於九十
    二年五月十二日向上訴人公司要求退休時尚未滿五十五歲，因此被上訴人向其主
    張自請退休，自有未當。又縱認被上訴人自請退休為有理，但依勞動基準法施行
    細則第十條規定，凡屬差旅費、差旅津貼、交際費、夜點費及誤餐費等及非經常
    性給與，均不應列入據以計算退休金基數之平均工資；上訴人固不否認被上訴人
    所提薪資表之真正，惟其中有關差旅費、夜點費以及並非經常性給與之加給，依
    上開條文之規定均應予以扣除；再依上訴人公司工作規則第十章退職與退休章節
    規定：「員工自請退休者，須於退休生效日前三十日向公司提出書面申請。」且
    該工作規則既經嘉義縣政府同意備查，無違反勞動基準法強制規定，應認該工作
    規則係屬合法有效，則被上訴人於九十二年六月二日聲請退休，依該工作規則其
    退休生效日應為九十二年七月一日左右，則其退休前六個月之平均工資之計算始
    點應自九十二年一月起至六月底止，而非九十一年十二月起至九十二年五月止。
    依此被上訴人所領取之工資，應扣除夜伙津貼、北上津貼、伙食津貼、工作津貼
    及交通津貼等非經常性之給與，被上訴人退休前六個月平均工資分別是九十二年
    為一月份五萬六千九百九十三元、二月份二萬三千五百二十五元、三月份二萬一
    千二百八十七元、四月份二萬八千三百五十元、五月份二萬六千七百六十二元、
    六月份依被上訴人日薪平均九百二十元計平均月薪為二萬七千六百元；是被上訴
    人每月平均工資為三萬零七百五十二元，若以三十四個基數加以計算，退休金則
    為一百零四萬五千五百九十六元，被上訴人超過此範圍內之退休金請求為無理由
    。至被上訴人主張上訴人未給予特別休假部分，其僅以薪資表未列有特別休假之
    記載即率予認定上訴人未給予被上訴人特別休假，上訴人特予以否認之；且被上
    訴人就此應發特別休假工資之有利於己之事實應善盡舉證責任；退步言，縱認上
    訴人未給予被上訴人特別休假，故應發給被上訴人未特別休假之工資，惟細觀薪
    資表所列之項目，上訴人每年均於農曆年底時發放獎金，亦即在彌補上訴人未給
    予被上訴人特別休假之工資補償，顯見被上訴人向上訴人請求特別休假之工資，
    亦無理由。再者，被上訴人之工作係駕駛上訴人所有之車輛送貨至指定地點，其
    所駕駛之車輛（ＴＶ－一○二）屬被上訴人所獨自專屬使用，惟被上訴人於執行
    職務時屢有疏忽，致使該車輛較其他員工所駕駛之專屬其他車輛常受損害及繳納
    違規罰緩之情，僅以九十年至九十二年度為計，上訴人為修復被上訴人所駕駛車
    輛所花費用至少已經超過五十六萬六千零二十九元；加上被上訴人駕駛該車經常
    開快車，造成上訴人繳納該車之超速違規罰單高達七萬三千元，均較其他同期車
    輛之維修及違規罰單高出許多；益見被上訴人之不良駕駛習慣致上訴人負擔該等
    費用，則該損害與被上訴人之過失行為有相當因果關係，上訴人依法於六十三萬
    九千五百二十九元範圍內主張抵銷等語，資為抗辯。
三、按勞工工作十五年以上年滿五十五歲者，或工作二十五年以上者，得自請退休；
    又勞工退休金之給與標準如左：一按其工作年資，每滿一年給與二個基數。但超
    過十五年之工作年資，每滿一年給與一個基數，最高總額以四十五個基數為限。
    未滿半年者以半年計；滿半年者以一年計；另前項第一款退休金基數之標準，係
    指核准退休時一個月平均工資；而平均工資謂退休事由發生之當日前六個月內所
    得工資總額除以工作期間之總日數所得之金額；次按勞工在同一雇主或事業單位
    ，繼續工作滿一定期間者，每年應依左列規定給予特別休假，三五年以上十年未
    滿者十四日，四十年以上者，每一年加給一日，加至三十日為止；又第三十八條
    所定之特別休假，工資應由雇主照給，雇主經徵得勞工同意於休假日工作者，工
    資應加倍發給；勞動基準法第五十三條、第五十五條第一項第一款、第五十五條
    第二項、第二條第四款、第三十八條及第三十九條分別定有明文。末按當事人主
    張有利於己之事實者，就其事實有舉證之責任；民事訴訟法第二百七十七條亦定
    有明文。又主張常態事實者，就其事實無庸舉證，主張變態事者，應就變態事實
    負舉證義務，此為舉證責任分擔原則。又原告（即本件之被上訴人）對於自己主
    張之事實（即起訴事實）已盡證明之責後，被告（即本件之上訴人）對其主張，
    如抗辯其不實，惟並無確實證明方法或僅以空言爭執者，當然認定其抗辯事實之
    非真正，而應為被告不利益之裁判（最高法院十八年度上字第一六七九及二八五
    五號判例參照）。
四、查被上訴人主張其係自七十三年八月二十九日起至上訴人公司任職，為上訴人公
    司之員工，並於七十三年八月二十九日由上訴人公司為被上訴人加入勞工保險；
    又被上訴人係三十七年六月一日出生，計至九十二年六月一日止已年滿五十五歲
    之事實，已據被上訴人於原審及本院審理時陳述在卷，並有其所提出之勞工保險
    被保險人資料表共二份及國民身分證影本一份在卷可參（原審卷第九至十一頁）
    自屬真實。
五、被上訴人另主張因其係三十七年六月一日出生，計至九十二年六月一日止已年滿
    五十五歲，且任職已逾十五年，依勞動基準法之規定已符合自請退休之條件，並
    得請領退休金；惟上訴人為規避給付退休金予被上訴人，竟先於九十二年五月十
    二日，擅將被上訴人之勞工保險辦理退保，再於同年月十七日擅將被上訴人加入
    其關係企業即義晉有限公司所屬員工之勞保；復自九十二年六月二日起，自行將
    被上訴人平時在上訴人公司上班之簽到退卡片抽掉，不讓被上訴人上班，並向被
    上訴人表示希望終止與被上訴人間之勞僱關係，並冀被上訴人以資遣費向上訴人
    買車，日後會將公司貨物委由被上訴人運送；惟被上訴人不同意此方案後，乃於
    當日立即向上訴人公司表示自九十二年六月一日申請退休，並於同年月五日再以
    郵局存證信函向被上訴人確認退休事宜；惟上訴人竟拒絕為被上訴人辦理退休事
    宜及給付退休金予被上訴人，且於被上訴人任職公司期間，上訴人未曾給予被上
    訴人特別休假，亦未曾給予被上訴人不休假工資之事實，亦據被上訴人於原審及
    本院審理時陳述在卷，並有其所提出之上訴人公司之薪資表共六張、嘉義文化路
    郵局第○○七四三號存證信函及錄音帶內容譯文（以上均為影本）各一份在卷可
    參（原審卷第十二至十七頁）。至上訴人雖為前揭情詞之抗辯，惟此則為被上訴
    人所堅決否認；從而本件應予審究者厥為：(一)被上訴人究係於何時向上訴人公司
    提出申請退休之表示。(二)被上訴人提出自請退休時，是否已符合勞動基準法第五
    十三條第一款自請退休之規定。(三)若符合，則被上訴人「退休前六個月」平均工
    資之計算始點、金額及可請領之退休金基數各為若干。(四)被上訴人能否向上訴人
    請領不休假之工資，金額為若干。(五)上訴人主張抵銷金額（包括修復車輛所花費
    用五十六萬六千零二十九元，高額超速罰單七萬三千五百元及被上訴人向上訴人
    預借之十萬元）是否於法有據。經查：
（一）本件被上訴人確係於九十二年六月二日以任職已逾十五年，且已年滿五十五歲
      ，符合勞動基準法「得自請退休」之規定，向上訴人公司表示申請退休，並於
      同年月五日再以郵局存證信函向被上訴人確認退休事宜；；至於上訴人公司於
      九十二年五月十二日向勞工保險局辦理被上訴人之退保，又於同年月十七日擅
      將被上訴人加入其關係企業即義晉有限公司所屬員工之勞保，並未經被上訴人
      同意；而其之所以如此作為，乃因上訴人公司為規避勞動基準法退休金之給付
      ，竟先於九十二年五月間擬以被上訴人「不適任工作」為由要終止兩造間之勞
      動契約，而圖以較低之資遣費替代高額退休金給付所致，已據被上訴人於原審
      及本院審理時陳述在卷，並有其所提出之前揭勞工保險被保險人資料表共二份
      、嘉義文化路郵局第○○七四三號存證信函及國民身分證影本一份在卷可憑；
      再參諸為上訴人所不爭執之被上訴人與當時上訴人公司總經理乙○○（目前為
      上訴人公司董事長）間之對話錄音譯文：「我今天是代表公司的立場來處理，
      為什麼會如此作，不是你的工作能力不好，而是因為公司要拿出退休金有很大
      的困難。你不要去想說你有犯何錯誤公司不讓你繼續作」、「我今天想跟你說
      大家只是改變一個合作方式」、「我們不是不繼續用你，我是希望先終止與你
      的勞僱關係，之後車子就賣給你，讓你跟公司跑趟的」等情（原審卷第十二頁
      ）；且證人乙○○於原審亦證述：「因為我們公司經營不好，我們想要產銷分
      開，所以成立一家新的公司，把原告（即被上訴人）調到新公司」、「我不知
      道（指有無經被上訴人同意）」、「我們不主張原告的年資中斷」等語（原審
      卷第五○至五一頁）以觀，自屬真實。可見上訴人公司係因資金不足支應被上
      訴人之退休金，想以先解僱被上訴人之方式規避退休金之給付，而非因被上訴
      人有何工作不適任之情形；此外，上訴人又無法提出其他確切之證據足資證明
      被上訴人有何不適任工作之情況，或符合終止勞動關係之情事供本院調查以實
      其說，就此自尚不能採為有利上訴人之認定。至被上訴人雖於九十二年五月十
      二日自原投保單位即上訴人公司辦理退保，再於同年月十七日加入上訴人公司
      關係企業即義晉有限公司所屬員工之勞保；惟就此加退保乙情，並未經被上訴
      人同意，已為上訴人於本院所不爭執，且係上訴人公司為規避勞動基準法退休
      金之給付所為，復如前述；而按勞工保險屬強制性在職保險，投保單位應依勞
      工保險條例第十條、第十一條及同條例施行細則第十六條之規定，於所屬員工
      到（離）職當日為其申報加（退）保手續，無須員工提出書面同意或申請，已
      據原審向勞工保險局函詢屬實，並有勞工保險局九十二年十月三十日保承新字
      第○九二一○四○四三二○號函一份附卷可參（原審卷第七五頁）；從而勞工
      保險之加退保既無須經勞工之同意或申請，雇主即可逕自為勞工辦理，且上訴
      人復無法舉證證明被上訴人確有於九十二年六月二日前即已離職之事實，則衡
      諸常理自尚不能徒憑被上訴人有勞工保險加退保之紀錄，即遽採為被上訴人係
      於九十二年五月十二日自上訴人公司離職之認定依據。因之，本件被上訴人主
      張其係任職至九十二年六月一日止，始於同年月二日向上訴人申請退休等語，
      尚非虛妄，應堪採信。
（二）經本院核閱被上訴人所提出之勞工保險被保險人投保資料表所載，被上訴人係
      於七十三年八月二十九日在上訴人公司任職而加入勞工保險，則算至九十二年
      六月二日即被上訴人自請退休之日止，其工作年資為十八年又二百七十四天，
      。又被上訴人係三十七年六月一日出生，已如前述，則算至九十二年六月二日
      止，自已年滿五十五歲；而按勞工工作十五年以上年滿五十五歲者，或工作二
      十五年以上者，得自請退休，勞動基準法第五十三條已定有明文。因之，被上
      訴人主張其已符合勞動基準法第五十三條第一款自請退休之規定，依法得請求
      上訴人給付退休金，自於法有據。
（三）按工件規則之產生，係由於近代企業除本身所經營業務外，行政事務避繁複、
      多樣且攸關勞資權益，同時企業分工日益精細、經營規模日益龐大，而勞工亦
      日眾，雇主與個別勞動者一一約定、談判、締結勞動條件誠屬不便，為了統一
      規範所有勞動者之行為，提供一可供遵循之準則，以維護企業整體之紀律，遂
      以「工作規則」將各種多樣的勞動條件予以整理、統一，學說及實務上對工作
      規則之法律性質雖無定見，惟只要工作規則未違反法令之「強制」或「禁止」
      規定或其它有關該事業適用團體協約規定，工作規則即係勞資雙方權利義務之
      來源，而須為勞資雙方所遵循。又依勞動基準法第七十條第六、七款規定既允
      許雇主在自訂工作規則中，訂定獎懲及解僱事項，乃基於雇主企業之領導，組
      織權，得對於勞動者之行為加以考核、制裁，惟勞動基準法第十二條第一項第
      四款僅有關於違反勞動契約或工作規則情節重大時，得予以懲戒解僱之規定；
      至較輕微之處分例如警告、申誡、減薪、降職及停職等，則雇主的裁量權除受
      勞動基準法第七十一條之限制外，另應遵循權利濫用禁止原則、勞工法上平等
      待遇原則、相當性原則為之而已。次按工作規則為雇主統一勞動條件及工作紀
      律，單方制定之定型化規則。雇主公開揭示時，係欲使其成為勞動契約之附合
      契約，而得拘束勞雇雙方之意思表示；因之，勞工知悉後如繼續為該雇主提供
      勞務，應認係默示承諾該工作規則內容，而使該規則發生附合契約之效力（最
      高法院九十一年度台上字第一六二五號判決參照）。本件上訴人上訴人前已於
      九十二年三月十日向嘉義縣政府聲請新修正工作規則之核備程序，並經嘉義縣
      政府於九十二年三月二十七日以府社勞字第○九二○○四三○八○號函同意備
      查，已經本院向嘉義縣政府函查屬實，並有嘉義縣政府九十三年二月二十二日
      府社勞字第○九三○一一九二○三號函一紙及內附之「義大製罐股份有限公司
      工件規則」一份在卷可參（本院卷第一五○至一八二頁）；而被上訴人乃上訴
      人公司所屬之員工，且其於本院審理時對於上訴人所制定之前揭「工作規則」
      內容亦不爭執（本院卷第三二八頁）；則上訴人所有之員工於上訴人公開揭示
      該工作規則後皆應遵守之，亦即不僅雇主應受其拘束，勞工亦有遵守之義務（
      最高法院九十一年度台上字第八九七號判決參照），應無疑義。
（四）而經本院核閱上訴人所提出之前揭工作規則之內容所載，其於第十章「退職與
      退休」章節中即第10之2、3已規定：「員工自請退休者，須於退休生效日前三
      十日向公司提出書面申請」等語（本院卷第一七六頁），而該工作規則既經嘉
      義縣政府同意備查，且經核並無違反法令之「強制」或「禁止」規定或其它有
      關該事業適用團體協約規定，應認該工作規則係屬合法有效；則揆諸前揭說明
      ，該工作規則即係勞資雙方即兩造間權利義務之來源，而須為勞資雙方所共同
      遵循，固無疑義。惟按前揭工作規則所謂「退休生效日」應指「退休事由發生
      當日」而言，尚與雇主或勞工依勞動基準法之規定行使終止權，終止勞動契約
      書，依民法第二百六十三條準用第二百五十八條第一項規定，應向他方當事人
      以意思表示為之尚有不同，亦即與上訴人公司核准退休之日期無涉；否則，若
      雇主於員工提出退休聲請時，故意拖延一段時日始予核准，而該員工自申請退
      休後即請病假，或雇主故不讓其繼續上班，則計算其「平均工資」時，將造成
      不公平之情況；易言之，有關被上訴人六個月平均工資之計算，自應以「退休
      事由發生當日」前六個月之工資總數除以此期間工作總日數所得為準（因其非
      常態之工作情況），較為公平合理（最高法院七十五年度台上字第一八二二號
      判決參照）。再者，民法第一百二十三條之立法理由已明定，以月或年定期間
      者，為交易上之便利，應依曆計算；月或年非連續計算者，既非連續，即無從
      依曆計算，故應就其日數以一月為三十日。而勞動基準法第二條第四款規定「
      平均工資」，係計算「事由發生之當日」前六個月內所得工資總額除以該期間
      之總日數所得之金額，即「事由發生當日不算入」，自當日前一日依曆往前推
      算六個月之期間，該期間並不屬於非連續計算之情形，自應依民法第一百二十
      三條第一項規定依曆計算，而不宜解為算足三十日（行政院勞工委員會八十三
      年四月九日台（83）勞動二字第二五五六四號函釋內容參照）。而本件被上訴
      人係於九十二年六月二日向上訴人公司提出聲請退休，已如前述；則揆諸前揭
      說明，本件被上訴人「退休前六個月」平均工資之計算始點應自九十一年十二
      月起至同年五月三十日止，應堪認定。因之，上訴人抗辯：被上訴人於九十二
      年六月二日聲請退休，依該工作規則其退休生效日應為九十二年七月一日左右
      ，則其退休前六個月之平均工資之計算始點應自九十二年一月起至六月底止等
      語，自有誤會，尚不足採。
（五）次按勞工退休金之給與標準如左：一按其工作年資，每滿一年給與二個基數。
      但超過十五年之工作年資，每滿一年給與一個基數，最高總額以四十五個基數
      為限。未滿半年者以半年計；滿半年者以一年計；勞動基準法第五十五條第一
      項第一款定有明文。經查本件被上訴人係自七十三年八月二十九日起至上訴人
      公司任職，則核計至九十二年六月二日止，總計年資為「十八年又二百七十四
      天」；依前規定，前十五年之工作年資可請領三十個基數之退休金；至逾十五
      年之部分為三年又二百七十四天，則可請領四個基數之退休金，合計被上訴人
      得向上訴人公司請領之退休金基數厥為三十四個，亦堪認定。
（六）又按依勞動基準法之規定，勞工退休時，雇主應給與退休金；其退休金之給與
      標準係先按勞工工作年資計算退休金基數，再以核准退休時一個月平均工資為
      該退休金基數之標準；即以一個月平均工資與基數之相乘積為勞工退休金之給
      與標準；此觀勞動基準法第五十五條第一項、第二項之規定自明。而所謂「一
      個月平均工資」，則是以計算事由發生之當日前六個月內所得工資總額除以該
      期間總日數所得之金額為每日平均工資，再以每日平均工資乘以三十日即為一
      個月平均工資。經查被上訴人退休前六個月工資分別為：九十一年十二月係七
      萬七千三百十六元、九十二年一月係六萬一千九百五十三元、同年二月係三萬
      五千零四十五元、同年三月係三萬一千零十七元、同年四月係四萬六千七百五
      十元、同年五月係四萬零五百六十二元，已據被上訴人於原審及本院審理時陳
      述在卷，並有其所提出之薪資表影本共六張在卷可參（原審卷第十五至十七頁
      ），且為上訴人所不爭執，自屬真實。惟按工資，乃勞工因工作而獲得之報酬
      。是工資實係勞工之勞力所得，為其勞動對價而給付之經常性給與；倘雇主為
      改善勞工生活而給付非經常性給與；或為其單方之目的，給付具有勉勵、恩惠
      性質之給與，即非為勞工之工作給與之對價，與勞動契約上之經常性給與有別
      ，應不得列入工資範圍內。亦即勞動基準法第二條第三款末句所指「及其他任
      何名義之經常性給與」，乃係就其他可能之工資給與為概括性之規定，為前段
      所例示工資型態以外之獨立工資給付型態，該經常性之工資給與，自須具經常
      性給與者為限，並排除勞動基準法施行細則第十條所列之給與（最高法院九十
      三年度台上字第四四號判決參照）。又雇主若為改善勞工生活而給付非經常性
      給與或為單方之目的，給付具有勉勵恩惠性質之給與，即非勞工之工作給付之
      對價，無論其係固定發放與否，倘未變更其獎勵恩惠給與性質，亦不得列入工
      資範圍之內（最高法院八十七年度台上字第二七五四號判決參照）。經本院核
      閱前揭薪資表上所載之給付項目以觀，其中有關夜伙津貼、北上津貼及伙食津
      貼等項目，總計金額為一萬五千二百九十元（即700＋450＋450＋330＋2070＋
      29 00＋2100＋1590＋2600＋2100＝15290），顯具有勉勵恩惠性質之給與，即
      非勞工之工作給付之對價，無論其係　固定發放與否，並未變更其獎勵恩惠給
      與性質，自不得列入工資範圍之內。至於工作津貼及交通津貼等部分，雖每月
      金額不固定，甚至為無，惟按所謂工資，係指勞工因工作而獲得之報酬，勞動
      基準法第二條第三款前段定有明文；是工資係勞工之勞力所得，為其勞動之對
      價，且須為經常性之給與，始足當之。至所謂經常性之給與，係指非勞動基準
      法施行細則第十條所列各款之情形，縱在時間上、金額上非固定，只要在一般
      情形下經常可以領得之給付即屬之。亦即只要某種給與係屬工作上之報酬，在
      制度上有經常性者，即得列入平均工資以之計算退休金（最高法院八十六年度
      台上字第一六八一號判決參照）；因之，究諸「工作津貼」及「交通津貼」其
      性質均係對每一從事工作之勞工給與便利工作之報酬，應視為其提供勞務所得
      之薪資，難謂非經常性之給與，自應包括在工資範圍內，即於計算平均工資時
      ，一併列入計算。從而，被上訴人退休前之六個月工資總計為二十七萬七千三
      百五十三元（即77316＋61953＋35045＋31017＋46750＋00000－00000＝27735
      3 ），則揆諸前揭說明，「一個月平均工資」為四萬五千九百七十元（即2773
      53÷181×30＝45970，元以下四捨五入），應堪認定。故本件被上訴人得向上
      訴人公司請求之之退休金額總計為一百五十六萬二千九百八十元（即45970×3
      4＝0000000）。
（七）再者被上訴人另主張上訴人於其任職公司之期間均未曾給予被上訴人特別休假
      ，亦未曾加倍給與被上訴人特別休假工資之事實，已據被上訴人於原審及本院
      審理時陳述在卷，而經本院核閱被上訴人所提出之前揭薪資表影，其上確無被
      上訴人領取特別休假工資之記載；自堪信為真實。至上訴人雖否認未給予被上
      訴人特別休假，惟此非僅為被上訴人所堅決否認，且上訴人又無法提出其他確
      切之證據足證明其確有支付特別休假工資予被上訴人之情事，或供本院調查以
      實其說，自尚不能徒憑上訴人無法查與事實相符之陳述即採為有利於其之認定
      。而按勞工在同一雇主或事業單位，繼續工作滿一定期間者，每年應依左列規
      定給予特別休假，三五年以上十年未滿者十四日，四十年以上者，每一年加給
      一日，加至三十日為止；又第三十八條所定之特別休假，工資應由雇主照給，
      雇主經徵得勞工同意於休假日工作者，工資應加倍發給；勞動基準法第三十八
      條第三款、第四款及第三十九條分別定有明文。按本件被上訴人係自七十三年
      八月二十九日起受僱於上訴人，計至八十七年止之年資為十四年，依前規定應
      有特別休假十八日；至八十八年之特別休假應有十九日，八十九年特別休假應
      有二十日，九十年應有特別休假二十一日，九十一年應有特別休假二十二日，
      合計特別休假為一百日。另不休特別假工資應以得休假之年度之平均日薪為計
      算基準，即雇主依勞動基準法第三十九條規定，經徵得勞工同意於休假日工作
      者，有關工作時間應依同法第三十條、第三十條之一、第三十二條規定辦理，
      至工資部分除當日工資照給外，於正常工作時間以內工作者再加發一日工資所
      得，延長工作時間者，延時工資依同法第二十四條規定辦理（內政部七十五年
      九月十六日（75）台內勞字第434652號函釋參照），且勞工特別休假為強制規
      定，其日期除由勞僱雙方協商排定外，勞動基準法並無不予准假之明文規定。
      雖被上訴人無法提出證據足資證明其請求之自八十七年度起至九十一年度止（
      因被上訴人僅請求最近五年之不休特別假工資），各年度之平均日薪為若干，
      惟由上訴人所提出之被上訴人於八十七年度至九十一年度之所得稅扣繳憑單以
      觀（見原審卷第五五至五九頁），其中八十七年度之薪資總額為五十五萬四千
      一百三十四元，核算日薪為一千五百三十九元（即 554134÷360＝1539，元以
      下四捨五入，下同）；八十八年度之薪資總額為六十五萬二千二百八十三元，
      核算日薪為一千八百十二元（即 652283÷360＝1812）；八十九年度薪資總額
      四十七萬九千三百零一元，核算日薪為一千三百三十一元（即 479301÷360＝
      1331）；九十年度薪資總額為五十五萬七千一百零九元，核算日薪為一千五百
      四十八元（即 557109÷360＝1548）；九十一年度薪資總額為五十二萬零六百
      四十一元，核算日薪為一千四百四十六元（即 520641÷360＝1446）；則依照
      前揭勞動基準法之規定，被上訴人得請領之不休特別休假之工資厥為：(1)八十
      七年度之特別休假日數為十八日，加倍之日薪為三千零七十八元，則不休假工
      資為五萬五千四百零四元（ 即3078×18＝55404）；(2)八十八年度之特別休假
      日數為十九日，加倍之日薪為三千六百二十四元，不休假工資為六萬八千八百
      五十六元（即 3624×19＝68856）；(3)八十九年度之特別休假日數為二十日，
      加倍之日薪為二千六百六十二元，不休假工資為五萬三千二百四十元（即2662
      ×20＝ 53240）；(4)九十年度之特別休假日數為二十一日，加倍之日薪為三千
      零九十六元，不休假工資為六萬五千零十六元（即 3096×21＝65016）；(5)九
      十一年度之特別休假日數為二十二日，加倍之日薪為二千八百九十二元，不休
      假工資為六萬三千六百二十四元（即 2892×22＝63624）；綜上，被上訴人可
      向上訴人請領之不休假工資合計為三十萬六千一百四十元。惟本件被上訴人僅
      以每日薪資一千六百二十五點八元計算一百日之不休假工資，即請求十六萬二
      千五百八十元，自於法有據。
（八）至上訴人另辯稱：被上訴人駕駛上訴人所有之牌照ＴＶ－一○二車輛執行職務
      時，履有疏忽致使該車經常受損，僅以九十年至九十二年計，上訴人為修復該
      車所花費用至少有五十六萬六千零二十九元；且被上訴人於出差在外經常開快
      車，造成上訴人公司負擔高額超速罰單高達七萬三千五百元，另被上訴人向上
      訴人預借十萬元，應與退休金互為抵銷等語。經查其中有關被上訴人確有於任
      職公司期間向上訴人借支十萬元，且迄尚未償還之事實，已為被上訴人所不爭
      執，故上訴人主張就此十萬元部分主張抵銷，自屬於法有據。至其餘部分（即
      車輛受損及超速罰單），固有上訴人所提出之車輛受損修復支出表一紙、修護
      收款專用明細表共二五張及違規查詢報表影本為證（見原審卷第三九頁，本院
      卷第一九八至二二四頁），惟此則為被上訴人所堅決否認，且上訴人又無法提
      出其他確切之證據足資證明被上訴人有何過失、故意行為，或前揭所示之車輛
      損害修復費用之支出及超速罰單與被上訴人之過失或故意行為有何相當因果關
      係；況損害賠償之債，以有損害之發生及有責任原因之事實，並二者之間，有
      相當因果關係為成立要件；故上訴人所主張損害賠償之債，如不合於此項成立
      要件者，即難謂有損害賠償請求權存在（最高法院四十八年度台上字第四八一
      號判例參照）；因之，上訴人主張以車輛修復費用五十六萬六千零二十九元及
      超速罰單高達七萬三千五百元與退休金互為抵銷等語，尚於法無據。
六、綜上所述，本件被上訴人所得請求之金額為退休金一百五十六萬二千九百八十元
    ，及不休假特別工資十六萬二千五百八十元，共計為一百七十二萬五千五百六十
    元（即0000000＋162580＝0000000），已如前述；惟本件被上訴人確有於任職公
    司期間向上訴人借支十萬元，且迄尚未償還，並經上訴人主張抵銷十萬元之借款
    ，復如前述；則揆諸前揭說明，此部分金額自應予以扣除。從而本件被上訴人本
    於僱傭契約法律關係所衍生之退休金給付請求權及勞動基準法之規定，請求上訴
    人應給付被上訴人之金額於一百六十二萬五千五百六十元（即 0000000－000000
    ＝ 0000000），及自九十二年七月一日起至清償日止，按年息百分之五計算之法
    定利息，為有理由，應予准許。至被上訴人逾此部分所為之請求即九萬五千三百
    三十二元（即 0000000－0000000＝95332），及就上開應准許部分所請求自本起
    訴狀送達之翌日（即九十二年六月二十日）起至同年月三十日止，按年息百分之
    五計算法定利息部分（因依勞動基準法施行細則第二十九條第一項之規定，雇主
    應給付之勞工退休金應自勞工退休之日起三十日內給付），為無理由，應均予駁
    回，其假執行之聲請亦失所附麗，應併予駁回。原審就超過上開應准許部分，為
    上訴人敗訴之判決，自有未恰；上訴人上訴意旨就此部分指摘原判決此部分不當
    ，求予廢棄改判，為有理由；爰由本院將原判決關於此部分予以廢棄改判如主文
    第二項所示。至於上開應准許部分，原審為被上訴人勝訴之判決，並為准免予假
    執行之宣告，經核並無違誤；上訴人上訴意指就此部分仍執陳詞，指摘原判決不
    當，求予廢棄，為無理由，應駁回其上訴。
七、又本件待證事實已臻明確，兩造其餘攻擊防禦方法及舉證，對判決之結果已不生
    影響，爰不一一詳為審酌，附此敘明。
八、據上論結，本件上訴為一部有理由，一部無理由，依民事訴訟法第四百五十條、
    第四百四十九條第一項及第七十九條，判決如主文。
中　　　華　　　民　　　國　　九十三　　年　　　十一　　　月　　十六　　日
　　　　　　　　　　　　　　　　　　臺灣高等法院臺南分院民事第五庭
~B1審判長法官　張　　世　　展
~B2　　　法官　吳　　上　　康
~B3　　　法官　蘇　　清　　恭
右為正本係照原本作成。
如對本判決上訴，須於判決送達後二十日內向本院提出上訴狀，未表明上訴理由者，
應於上訴後二十日內向本院提出理由書。
中　　　華　　　民　　　國　　九十三　　年　　　十一　　　月　　十八　　日
~B法院書記官　蕭　　奎　　璋
